---
title: "TRA.FIP606"
author: "ARLAM"
format: html
---

# TRABALLHO DA DISCIPLINA FIP606

```{r}
library(tidyverse)
library(readxl)

fip <- read_excel("C:dados-fip606.xlsx")

```

#BOXPLOT PARA AS VARIAVEIS OVOS, JUVENIS E REDUÇÃO DO FATOR DE REPRODUÇAO

```{r}

boxplot(ovos ~ trat, data = fip)


boxplot(juv ~ trat, data = fip)


boxplot(rfr ~ trat, data = fip)


fip$fr = as.numeric(fip$fr)

boxplot(fr ~ trat, data = fip)


fip$pfr = as.numeric(fip$pfr)

boxplot(pfr ~ trat, data = fip)

```

#ANOVA 1 FATOR #A ANOVA (Análise de Variância) é uma técnica estatística utilizada para comparar as médias de três ou mais grupos independentes. Ela permite determinar se existem diferenças significativas entre as médias dos grupos e identificar qual ou quais grupos diferem dos demais.

#A principal função da ANOVA é testar a hipótese nula de que as médias dos grupos são iguais, ou seja, que não há diferenças significativas entre eles. Caso haja evidências estatísticas suficientes para rejeitar a hipótese nula, isso indica que pelo menos um dos grupos difere estatisticamente dos outros em relação à média.

#Testar as premissas dos dados é uma etapa essencial para garantir a validade dos resultados, fornecer interpretações corretas, evitar erros estatísticos e selecionar o teste estatístico apropriado. Isso ajuda a obter conclusões mais confiáveis e robustas a partir da análise dos dados.

```{r}
aov1<- aov(pfr~trat, 
            data = fip)
summary(aov1)



#TESTE DE NORMALIDADE


library(performance)
check_normality(aov1)
check_heteroscedasticity(aov1)
library(DHARMa)
plot(simulateResiduals(aov1))

#teste de normalidade
hist(aov1$residuals)
shapiro.test(aov1$residuals)
```

#ANOVA PARA OVOS

```{r}
aov2<- aov(log(ovos)~trat, 
            data = fip)
summary(aov2)
```

#TESTANDO AS PREMISSAS

```{r}
check_normality(aov2)
check_heteroscedasticity(aov2)
plot(simulateResiduals(aov2))

#teste de normalidade
hist(aov2$residuals)
shapiro.test(aov2$residuals)

```

#TESTE NÃO PARAMETRICO PARA OVOS #O teste de Kruskal-Wallis é um teste não paramétrico utilizado para comparar as médias de três ou mais grupos independentes em uma variável dependente contínua. Ele é usado quando os dados não atendem aos pressupostos necessários para a realização de um teste paramétrico, como a análise de variância (ANOVA).

#É importante ressaltar que o teste de Kruskal-Wallis avalia apenas diferenças entre os grupos, mas não identifica especificamente qual grupo difere de qual. Para identificar essas diferenças, podem ser utilizados testes post hoc, como o teste de Dunn ou o teste de Conover-Iman.

```{r}

# não paramétrico
kruskal.test(ovos ~ trat, data = fip)
library(agricolae)
kruskal(fip$ovos, fip$trat, 
        console = TRUE)


hist(fip$ovos)


```

#ANOVA, E TESTE DAS PREMISSAS PARA JUVENIL

```{r}
aov3<- aov(sqrt(juv)~trat, 
            data = fip)
summary(aov3)


library(performance)
check_normality(aov3)
check_heteroscedasticity(aov3)
library(DHARMa)
plot(simulateResiduals(aov3))


#teste de normalidade
hist(aov3$residuals)
shapiro.test(aov3$residuals)

```

##TESTE NÃO PARAMETRICO PARA JUVENIL

```{r}


kruskal.test(juv ~ trat, data = fip)
library(agricolae)
kruskal(fip$juv, fip$trat, 
        console = TRUE)


hist(fip$juv)


```

##FAZENDO ANOVA PARA FATOR DE REPRODUÇÃO (FR), E TESTANDO AS PRMISSAS

```{r}
aov4<- aov(sqrt(fr)~trat, 
            data = fip)
summary(aov4)


library(performance)
check_normality(aov4)
check_heteroscedasticity(aov4)
library(DHARMa)
plot(simulateResiduals(aov4))


#teste de normalidade
hist(aov4$residuals)
shapiro.test(aov4$residuals)

```

##Teste não paramétricos para a variavel fator de reprodução

```{r}
kruskal.test(fr ~ trat, data = fip)
library(agricolae)
kruskal(fip$fr, fip$trat, 
        console = TRUE)


hist(fip$fr)
```

#ANOVA PARA REDUÇÃO DO FATOR DE REPRODUÇÃO (RFR), E TESTANDO AS PREMISSAS

```{r}
aov5<- aov(sqrt(rfr)~trat, 
            data = fip)
summary(aov5)


library(performance)
check_normality(aov5)
check_heteroscedasticity(aov5)
library(DHARMa)
plot(simulateResiduals(aov5))


#teste de normalidade
hist(aov5$residuals)
shapiro.test(aov5$residuals)

```

##TESTE NÃO PARAMÉTRICO ULTIZANDO Kruskal-Wallis ARA A VARIAVEL REDUÇÃO DO FATOR DE REPRODUÇÃO, ESTE TESTE É REALIZANDO QUANDOS MEUS DADOS NÃO ATENDERAM MINHAS PREMISSAS.

```{r}
# não paramétrico
kruskal.test(rfr ~ trat, data = fip)
library(agricolae)
kruskal(fip$rfr, fip$trat, 
        console = TRUE)


hist(fip$rfr)
```

#Valores de P obtido para as variaveis analisadas

```{r}
kruskal.test(ovos~trat, data = fip)
kruskal.test(juv~trat, data = fip)
kruskal.test(rfr~trat, data = fip)
kruskal.test(pfr~trat, data = fip)
```
